【裁判字號】    89,上,800
【裁判日期】    891222
【裁判案由】    給付工程款
【裁判全文】
臺灣高等法院民事判決  八十九年度上字第八○○號
    上  訴  人  甲○○
    訴訟代理人  陳俊傑律師
    複 代理 人  盧正義      .
    被 上訴 人  乙○○      .
    訴訟代理人  林文龍      住.
右當事人間給付工程款事件，上訴人對於中華民國八十九年六月八日台灣新竹地方法
院八十九年度訴字第六號第一審判決提起上訴，本院判決如左：
    主    文
上訴駁回。
第二審訴訟費用由上訴人負擔。
    事    實
甲、上訴人方面：
  一、聲明：(一)原判決廢棄。(二)右廢棄部分，被上訴人於第一審之訴暨假執行之聲請
      均駁回。
  二、陳述：除與原判決記載相同外，補稱略以：
    (一)被上訴人起訴主張之訴訟標的係不當得利返還請求權，則原判決以解除契約之
      回復原狀請求權及系爭工程合約第八條約定之契約關係為被上訴人有利之判決
      ，即有訴外裁判之違法。
    (二)兩造依序於民國八十五年五月二十四日、八十五年十一月十五日及八十六年七
      月三十一日簽訂興建八卦池與假山承攬合約書（下稱第一份合約）、興建五福
      靈山寶殿合書、承攬工程契約書（下稱第二份合約）。而依第一份合約所附估
      價單假山部份編號六所示，假山石材固為白奇石、紋石，惟因自然白奇石缺貨
      ，經被上訴人同意乃代之較貴之黑奇石，被上訴人既按期付款，始終無異議，
      可證明原設計圖僅供參考。
    (三)第一份合約八卦池部分附件編號九載明「循環馬達：：賀見（牌）１／５ＨＰ
      二台選擇使用」，可見兩造立約當時已合意有關八卦池底水部分係設計以「抽
      水馬達」方式排水，另因上訴人從事漁業養殖，依其專業判斷池水不能全部排
      乾，否則對魚不利。
    (四)兩造第一份合約第十條約定「：：並自簽約日起溯及生效。」，則兩造前於八
      十五年十一月十五日簽訂之五福靈山寶殿合約書並非解除契約，上訴人仍有履
      行之義務，故上訴人始於同約第八條保證假山之八卦池部分為配合靈山寶殿之
      興建應於八十六年十二月五日完工，惟被上訴人仍遲遲無法取得建築執照，致
      系爭工程無法完成。
  三、證據：援用第一審所提證據，補提合約書、平面圖及估價單為證。
乙、被上訴人方面：
  一、聲明：上訴駁回。
  二、陳述：除與原判決記載相同外，補稱略以：
    (一)上訴人承攬之建築物，其瑕疵程度已嚴重影響建築物之結構或安全，達倒塌之
      危險，對被上訴人已無使用價值，在一般社會經濟上亦無效用，必須拆除重作
      而無從補正，則原判決准許被上訴人終止契約，適法有據。
    (二)系爭工作物既有瑕疵，亦未如期完工，經被上訴人定期催告，上訴人均置之不
      理，則被上訴人解除契約，上訴人自應返還其所收報酬。
    (三)被上訴人於簽約時支付上訴人報酬五萬元，開工支付三十萬元，後因上訴人需
      週轉金，才一次給付八十萬元，工程尚未完工驗收。
    (四)第一份合約內容不完善，故又訂第二份合約，瑕疪雖已存在，因契約書皆由上
      訴人所擬，被上訴人不懂才會受騙。
  三、證據：援用第一審所提證據。
    理    由
一、本件被上訴人起訴時主張不當得利請求權，嗣於八十九年四月二十五日言詞辯論
    又主張本於兩造契約第八條約定（原審卷第七二頁，並於本院言詞辯論時表明不
    主張此項法律關係），同年五月二十三日言詞辯論時主張解除契約請求返還已付
    之價金（原審卷第七八頁），即解除契約回復原狀請求權，上訴人已為言詞辯論
    而未表示異議，原審依據解除契約之法律關係及合約第八條約定判決，並無訴外
    裁判之嫌，合先敘明。
二、被上訴人主張上訴人於八十六年七月三十一日與被上訴人簽訂契約承攬興建蓮德
    宮八卦池及假山工程，約定於八十六年十二月五日前完工，且應經被上訴人驗收
    合格，被上訴人已先後交付工程款一百十五萬元，上訴人竟未依設計圖施工，並
    有多項重大瑕疵，逾期迄今尚未完工，經被上訴人定期催告履約，未獲置理，乃
    於八十六年十二月三日以存證信函解除上開承攬契約，故依回復請求權及不當得
    利法律關係請求上訴人返還前開工程款及法定遲延利息；上訴人則以(一)系爭承攬
    標的物為假山及八卦池，均為土地上之工作物，依法律不溯及既往原則，被上訴
    人自不得解除系爭契約。(二)系爭工程之主體工程業已完成，至其餘周邊修飾之工
    程（如蓮花座、植物等）因與另項寶殿工程相關，為求施工一致性及防止寶殿施
    工時遭破壞，須待上開寶殿主體完成，始配合該寶殿之修飾工程同時完成，惟該
    寶殿因被上訴人遲未領得建築執照，反悔不讓上訴人施作，可見系爭工程之停工
    乃屬非可歸責於上訴人之事由，被上訴人無權片面解除契約。(三)系爭工程之主體
    均為天然奇石，無法強求與設計圖一致，部分更動已得被上訴人同意，被上訴人
    已按期付款，工程中修訂之第二份契約亦無工程有瑕疵之記載，顯示並未存有瑕
    疵修補問題等語資為抗辯。
三、被上訴人主張因系爭工程已交付上訴人工程款一百十五萬元，而工程迄今尚未完
    工驗收之事實，業據提出工程契約書、工程款收據、設計圖等為證，亦為上訴人
    所不爭執，堪信為真。本件之重要爭點厥為(一)工作物是否有瑕疵？(二)得否因該瑕
    疵解除承攬契約？
四、被上訴人主張依上訴人設計圖（如原判決附圖），八卦池之中央應有蓮花座，假
    山編號四及五部分之位置應為中空，且前方有平台，編號六至編號十應為中空可
    放置神像，假山後方禪房牆面依約應施作凸面象牙石，步道則應施作花崗岩、麥
    飯石、黑海石、白海石等石材，假山前方應有平台，而上訴人均未施作之事實，
    業據提出設計圖、現場照片二十二張為證，亦經原法院至現場履勘屬實，有勘驗
    筆錄為證，上訴人除就原判決附圖編號六至編號十擺置神像否認應為中空，而辯
    稱僅係另外設置平台外，對其餘未施作部分，亦不否認，而從設計圖中編號六至
    十部分均以空白顯示，並無另設置凸出之平台，可清晰判斷係屬中空設計，並非
    另行裝置平台，且就編號六至編號十部分亦無施作上訴人所稱之平台，以致迄今
    仍無法擺放神像等情，亦為上訴人所自認，堪信被上訴人之主張為真實。
五、被上訴人復主張上訴人所施作系爭工程與設計圖有多處不符，如假山之主體形狀
    與其所繪製之設計圖明顯不一致，另假山石材依約本應使用白奇石、紋石，上訴
    人卻係使用價格顯較低廉之黑岩石，又如原判決附圖所示編號一部分之八卦池四
    周花崗岩接縫未依水泥磨合設計施工，僅用矽膠接合，且縫隙過大，表面又凹凸
    不平，而如原判決附圖所示編號一部分之八卦池外徑花崗岩非依設計圖以平面直
    角連接，而係平面與縱面各切四十五度角連接，又如原判決附圖所示編號二部分
    之八卦池內排水無法排放完畢，假山部分石頭亦有鬆動現象，且如附圖所示編號
    四及五部分之位置依約應有相通之小通道可通至假山後方之禪房，編號十一部分
    等多處須種植羅漢松、竹柏、唐山紅竹、狀元紅、草皮，上訴人僅用塑膠假樹替
    代等情，除有上開設計圖、現場相片二十二張為證；原法院經會同兩造至現場履
    勘結果，如原判決附圖所示編號一部分之八卦池四周花崗岩接縫非依水泥磨合設
    計施工，而係用矽膠接合，且縫隙寬窄不一，另接合及平面部分多處不平整，八
    卦池外徑花崗岩非平面直角連接，而係平面與縱面各切四十五度角連接，被上訴
    人當場拔掉排水之塑膠導管，八卦池內水漫流於四週空地，原判決附圖所示編號
    四及五部分之位置並無可相通之小通道可通至假山後方之禪房，編號十一部分等
    多處並未種植羅漢松、竹柏、唐山紅竹、狀元紅、草皮等，而係擺設塑膠假樹，
    編號十二部分之假山前方石頭緊貼邊緣並無留有平台等情，有原法院勘驗筆錄在
    卷可憑；而上訴人亦自認八卦池外徑原係約定以平面直角連接，假山石材原約定
    應使用白奇石、紋石，惟實際係使用黑岩石，假山前方本約定有平台，而原判決
    附圖編號五部分並未留有平台，另假山植栽部分依約本應種植羅漢松、竹柏、唐
    山紅竹、狀元紅等，目前係以塑膠假樹替代，另依設計圖所示，其中如原判決附
    圖所示編號一部分之八卦池外徑花崗岩應係平面直角連接，且花崗岩除八卦之八
    角及平面直角相接處有接合之縫隙外，餘均一體成型，且表面平整，有該設計圖
    可考，從而被上訴人主張上訴人上開施作與設計圖不符，亦堪信以為真實。
六、上訴人雖辯稱因工程主體為天然奇石，無法強求與設計圖一致云云，然查該設計
    圖是契約的一部分，為兩造不爭之事實（本院八十九年十一月十五日準備程序筆
    錄），則上訴人自應依約履行，縱外形無法完全一致，仍應求其近似，尤其功能
    設計仍應符合契約所須特點。
七、上訴人復抗辯如原判決附圖所示編號一部分之八卦池四周花崗岩接縫，兩造並未
    約定須以水泥磨合施作，編號四及五部分之位置依約並無有可相通之小通道可通
    至假山後方之禪房，因假山高度僅十二尺，而上開編號四、五之小洞僅有一尺餘
    ，不可能設計可供人鑽進鑽出之小通道，而假山之部分岩石鬆動係因被上訴人有
    局部施作云云。惟查(一)就花崗岩接合處，兩造縱無約定須以水泥磨合，而得使用
    矽膠，惟依前述，參照上訴人自行繪製之設計圖，除八卦池之八角及平面直角接
    合處有接合之縫隙外，餘八卦池之每一面外壁部分，均係一體成型，且表面平整
    ，惟上訴人所施作之八卦池，其每面外壁均係以多片花崗岩組合而成，而每片花
    崗岩間之接合縫隙寬窄不一，且表面凹凸不平，核與設計圖不符。(二)原法院於現
    場履勘，請被上訴人將排水之塑膠導管拔起，發現排放之水漫流至四週空地，顯
    缺乏良好排水設計。(三)設計圖所示編號四、五均係中空造型，而兩造均不爭執該
    二部分並非擺置神像，則參酌假山之後方為禪室，則被上訴人主張原判決附圖編
    號四、五與禪室有至少可供人彎腰通行之通道等情，自屬可採，上訴人抗辯依假
    山高度與編號四、五之比例，則該通道顯無法供人通行而否認有通道之設計云云
    ，亦不足採。(四)被上訴人就假山部分岩石鬆動部分否認係其局部施作所致，然本
    件工程既尚未驗收，而上訴人亦未能舉證以實其說，所辯亦不足採。
八、上訴人又稱如原判決附圖所示編號一部分之八卦池外徑花崗岩雖係平面與縱面各
    切四十五度角連接，假山石材以黑岩石施作，均獲得被上訴人之同意，然為被上
    訴人否認之，上訴人就其如何獲得同意並未能說明之，僅謂被上訴人按工程進度
    付款，迄八十六年七月三十一日再度訂約時，契約書中均未提及瑕疵修補，顯示
    上述變更獲得被上訴人同意，且本件工程並無瑕疵云云。查兩造第一份合約書，
    其第八條尚約定工程完工驗收完成始付清餘款，而系爭工程之總工程款為一百三
    十五萬元，被上訴人於八十五年五月二十四日簽第一份合約交付上訴人之五萬元
    ，同年十月七日開工交付三十萬元，同年十月二十九日交付八十萬元，合計一百
    十五萬元，尚有二十萬元尾款未付，工程亦尚未完工驗收之事實，為上訴人所不
    爭執；第二份合約第五條約定上訴人於完工後應於十日內通知被上訴人驗收合格
    ，始得請領工程款（即尾款二十萬元），第八條並約定上訴人應保證於八十六年
    十二月五日前完工且均應經被上訴人驗收合格等情，則兩造在簽訂第二份合約時
    ，被上訴人仍預期上訴人繼續施工或彌補瑕疵，自無庸將上訴人施作之瑕疵逐一
    載明，且亦不能因被上訴人已給付部分工程款，即推論被上訴人同意上訴人變更
    設計圖施作或工程無瑕疵，上訴人此項辯解不足採信。
九、上訴人另陳前開未施作部分係屬週邊修飾工程，須待假山其上之房屋（即五福靈
    山寶殿）主體完成，始配合房屋修飾工程同時完成，卻因被上訴人無法取得寶殿
    建築執照，無法開工，故縱有瑕疵亦屬不可歸責於伊云云，並提出五福靈山寶殿
    合約書及設計圖為證；然查該合約僅就五福靈山寶殿之興建為約定，並無任何有
    關與系爭工程須配合施作，而系爭工程無論是第一份合約或第二份合約均未約定
    週邊修飾工程須俟寶殿工程主體完成始施作，甚於第八條猶約定保證完工之期限
    ，是無論兩造間就寶殿興建工程合約是否仍有效，均無從據以認定系爭工程前開
    未完工部分須俟寶殿工程主體完成始施作，是上訴人此部分所辯自不足採。且依
    前述，前開未施作部分，如擺置神像之中空平台、八卦池之蓮花池座等，均非上
    訴人所辯之週邊裝飾工程，益證上訴人之所辯不足採。
十、按承攬之工作物為建築物或其他土地上之工作物，因可歸責於承攬人之事由，致
    工作發生瑕疵，而其瑕疵重大致不能達使用之目的者，定作人得解除契約為八十
    八年四月二十一日，修正並已施行之民法第四百九十五條第二項定有明文，又上
    開規定，於民法債編修正施行前成立之契約，亦適用之，民法債編施行法第二十
    七條亦定有明文，上訴人新法主張不溯及既往，尚有誤會。是如符合前開規定者
    ，縱屬八十九年五月五日民法債編修正施行前成立之承攬契約，定作人仍得於前
    開規定施行後據以主張解除契約。經查本件工程施作地點為蓮德宮，工程為假山
    及八卦池等地上工作物，乃利用假山之紋石、白奇石之高貴石材形成之自然秀麗
    景觀供奉神像，並設置禪室，再藉以假山之人工瀑布，展現靈秀之美，使禪修者
    或一般信徒得以藉此設施更獲得心靈之寄託；而八卦池之八卦，亦為我國習易經
    及宗教（道教）人士之象徵。本院經對照系爭工程設計圖、現場勘驗情形及現場
    相片觀之，系爭實際施作之假山，無論就外觀、氣勢均有明顯差異，除外觀之良
    窳乃為宮廟設置之首要考量因素，另假山兩處通道、五處應擺置神像之中空設施
    、禪房牆面凸面象牙石，均未施作，以致無從擺放神像、禪房無法供人進行禪修
    ，八卦池中央未施作蓮花座，假山基部有鬆動情形，所使用石材係非屬約定之黑
    岩石，與被上訴人預想以白奇石、紋石高貴石材形成之自然景觀之目的亦顯相違
    背，八卦池水排放時漫溢四處，水池外壁花崗石施作粗糙，縫隙寬窄不一，壁面
    凹凸不平，非拆除重作無法達成契約約定之使用目的，則其瑕疵自屬重大，且係
    可歸責於承攬人之事由，系爭工程之存在對於定作人即被上訴人而言，顯已無何
    實益可言，亦未能發揮其客觀社會經濟應具之功能，參諸前開修正新法規定，應
    認被上訴人得解除契約。被上訴人主張其於八十六年十月二十日以律師函催告上
    訴人與被上訴人協議系爭工程履約事宜，嗣因上訴人未予置理，且仍然未修補瑕
    疵及完工交被上訴人驗收，乃於八十六年十二月三日以存證信函通知上訴人解除
    系爭工程契約，上訴人就有收到前開律師函及存證信函亦不爭執，而被上訴人於
    本案亦再三表示解除契約，則依修正前民法固無定作人於工作物有重大瑕疵時得
    解除契約之規定，但因上述修正條文已自八十九年五月五日生效施行，應認兩造
    間承攬契約從新法生效日起合法解除。
十一、復按契約解除，當事人雙方回復原狀之義務，除法律另有規定或契約另有約定
      外，其受領之給付為金錢者，應附加自受領時之利息償還之。從而被上訴人依
      解除契約之回復原狀法律關係，請求上訴人返還所給付之工程款一百一十五萬
      元及自支付命令聲請狀繕本送達上訴人翌日即自八十八年六月十七日起至清償
      日止按法定週年利率百分之五計算之利息，自為有理由，應予准許。原審判命
      上訴人如數給付並為供擔保准免假執行之宣告，於法並無不合。上訴意旨指摘
      原判決不當，求予廢棄改判，為無理由，應予駁回其上訴。
十二、本件事證已臻明確，兩造其餘攻擊防禦及舉證，核與判決結果不生影響，爰不
      予逐一論述、附此明。
十三、據上論結，本件上訴為無理由，依民事訴訟法第四百四十九條第一項、第七十
      八條，判決如主文。
中      華      民      國     八十九     年     十二    月    二十二   日
                               臺灣高等法院民事第七庭
                                   審判長法  官  張  耀  彩
                                         法  官  侯  東  昇
                                         法  官  陳  玉  完
右正本係照原本作成。
如不服本判決，應於收受送達後二十日內向本院提出上訴書狀，其未表明上訴理由者
，應於提出上訴後二十日內向本院補提理由書狀（均須按他造當事人之人數附繕本）
上訴時應提出委任律師或具有律師資格之人之委任狀；委任有律師資格者，另應附具
律師及格證書及釋明委任人與受任人有民事訴訟法第四百六十六條之一第一項但書或
第二項（詳附註）所定關係之釋明文書影本。
中      華      民      國     八十九     年     十二    月    二十七   日
                                         書記官  徐  惠  莉
附註：
民事訴訟法第四百六十六條之一（第一項、第二項）：
對於第二審判決上訴，上訴人應委任律師為訴訟代理人。但上訴人或其法定代理人具
有律師資格者，不在此限。
上訴人之配偶、三親等內之血親、二親等內之姻親，或上訴人為法人、中央或地方機
關時，其所屬專任人員具有律師資格並經法院認為適當者，亦得為第三審訴訟代理人
。


司法院資訊處製作；財團法人民間司法改革基金會備份。
